臺灣臺東地方法院刑事判決　　　　　　　　　　　　　　九十三年度訴字第六八號
　　公　訴　人　臺灣臺東地方法院檢察署檢察官
　　被　　　告　丙○○
　　選任辯護人　吳漢成律師
右列被告因殺人未遂等案件，經檢察官提起公訴（九十二年度偵字第一七五○號），
本院判決如左：
    主  文
丙○○殺人未遂，處有期徒刑陸年；又以加害生命、財產之事，恐嚇他人，致生危害
於安全，處有期徒刑參月。應執行有期徒刑陸年貳月。
    事  實
一、丙○○於民國九十二年六月四日下午六時許，駕駛車號八Ｗ─○一八七號自小客
    車自臺東縣臺東市○○路左轉至博愛路上行駛，因見友人己○○立於對向之博愛
    路一○五號住處前之路旁，遂駕車橫越博愛路，未下車熄火即逆向暫停在同路九
    十九號與一○一號址中間之柱邊，斯時丙○○因見己○○身旁之男子丁○○（起
    訴書載為「阿男」）欲以每張新臺幣二千元之代價將其所有之電話卡賣予己○○
    ，竟向丁○○拿取該電話卡，並要求丁○○將電話卡賣予伊，而勿賣予己○○，
    己○○因而不滿，經索還未果，二人遂起口角，嗣己○○返入住處取出鐵條一支
    ，作勢揮砍，己○○母親庚○○見狀趨前出言相勸，詎丙○○在預見若以車輛直
    接撞擊人體，足以使人致命之可能下，竟在所不顧，基於殺人之不確定故意，明
    知己○○及庚○○二人站於車輛前方，仍駕駛上開八Ｗ─○一八七號自小客車，
    倒車後再往前加速往己○○及庚○○所站立之同上路一○一及一○三號間之柱子
    方向衝撞，己○○見狀及時往側邊跳開閃避，始未遭撞及，然庚○○因走避不及
    而遭撞倒，並旋為其聞聲出外探看之孫子甲○○拖往柱後躲避，始倖免於難，惟
    仍致受有左側股骨髁粉碎性骨折及左側脛骨近端粉碎骨折之重傷害，迄今腿骨彎
    曲無法站立行走。嗣丙○○因見未撞及己○○，仍接續再一次倒車後再往前開車
    欲撞己○○，惟仍為己○○閃躲而未果，並撞及一○一及一○三號間之柱子，此
    時，聞聲出外查看之己○○胞兄戊○○見狀，乃急忙持一綑五片薄鋁片及木棍，
    拍打丙○○所駕駛自小客車之擋風玻璃，己○○亦持菜刀，甲○○則徒手拍擊車
    體，欲迫令丙○○下車，丙○○因見對方人手增多，且車窗玻璃已受損，惟恐車
    輛續遭破壞及受對方器械所傷，乃為避免自己身體、財產之緊急危難，急欲駛出
    騎樓間離開現場，遂在同路一○三、一○五號門前騎樓處往覆倒車、前進多次，
    因而撞毀一○三號屋前騎樓內黃玉壽所有之籐椅一座及車號ＰＴＸ─五六六號重
    機車車尾（毀損部分未據告訴），其間並在己○○右上臂伸入車窗搶取車鑰匙時
    ，不得已咬傷其手臂，方擺脫眾人駕車離去。詎其於開車離開前，另基於恐嚇之
    意思，以「要帶人來放火」等語之加害生命、財產之事，恐嚇在場之庚○○、己○○、戊○○及甲○○等人，使渠等心生畏懼，致生危害於安全。
二、案經庚○○、己○○、甲○○訴由臺東縣警局臺東分局報請臺灣臺東地方法院檢
    察署檢察官偵查起訴。
    理  由
一、訊據被告丙○○固坦承在上開時地駕車撞傷庚○○及在己○○右上臂伸入車窗搶
    取車鑰匙時，咬傷其手臂等情，惟矢口否認有何殺人及恐嚇之犯行，辯稱：伊是
    因遭己○○持刀打碎車窗玻璃，急欲逃離現場，所以才倒車後要開車離去，因倒
    車時不慎撞到機車，只好再前進駕駛，當時因車窗玻璃已遭己○○持刀敲裂，影
    響到開車視線，以致未能注意到庚○○站立位置，才不小心撞到庚○○，且伊離
    去時也沒有講任何恐嚇的話云云。
二、按被告以外之人於審判外之言詞或書面陳述，除法律有規定者外，不得作為證據
    。為刑事訴訟法第一百五十九條第一項所明文。次按刑事訴訟法第一百五十九條
    之三規定：「被告以外之人於審判中有下列情形之一，其於檢察事務官、司法警
    察官或司法警察調查中所為之陳述，經證明具有可信之特別情況，且為證明犯罪
    事實之存否所必要者，得為證據：一、死亡者。二、身心障礙致記憶喪失或無法
    陳述者。三、滯留國外或所在不明而無法傳喚或傳喚不到者。四、到庭後無正當
    理由拒絕陳述者。」查本件證人乙○○於本院審理時經傳喚、拘提仍未到庭作證
    ，然依證人乙○○於警詢中陳述：被告忽然倒車後再向前衝，就撞到庚○○，當
    時應該是要撞己○○，因為己○○轉身欲進屋內，所以才撞到庚○○等語（見九
    十二年八月十四日警詢筆錄），其供述內容為證明被告如何衝撞被害人，關乎被
    告有無殺人犯行存在所不可或缺之證據，是其於司法警察前之供述已符合上開必
    要性之要件，至其所供述之上開內容，是否具有可信性之特別情況，判斷標準仍
    應依據陳述人於警詢所為陳述時之「外部情況」，是否具有可信性，即必須綜合
    陳述人之觀察、記憶、表達是否正確，及有無虛偽陳述之動機加以判斷。本院審
    酌：證人乙○○案發當日確在場目睹事發狀況，且為一旁觀之第三者，自身無利
    害關係，與被告及被害人亦均無特殊交情，其在陳述時，應無動機去編造與知覺
    事實不一致之陳述，應具有可信之額外保證，在此一客觀陳述背景下，其有關案
    發狀況之陳述，自具有可信之特別情況，應例外的具有證據能力。
三、經查：
（一）右揭犯罪事實，業據證人乙○○於警詢、證人庚○○在偵查及本院審理時，及
      證人己○○、戊○○、甲○○、丁○○在本院審理時證述綦詳，並有馬偕紀念
      醫院臺東分院九十二年六月十日庚○○診斷證明書一紙、臺灣臺東地方法院檢
      察署檢察官履勘現場紀錄一份、現場照片二十幀、己○○及庚○○受傷照片各
      二幀及扣案之木棍一支、鋁片五片、鐵條一支及斷裂菜刀刀刃一片可證。
（二）依證人己○○證稱：「我們二人起衝突之後，我就進去屋內拿鐵板要自衛，後
      來我們母親就跟著我一起出來，並跟我說時間已經很晚了，不要在這裡吵架，
      當時被告也很不滿，就說要不然你現在要怎麼樣，後來被告可能要出這口怨氣
      ，就開車往我和我母親的方向撞，在撞之前還說要撞給你們死，而且他在我進
      去拿鐵板之前就講你以為我不敢撞你，就是因為他講這句話，我才跟被告起衝
      突，所以我才進去拿鐵板，被告撞過來時我就跳開，被告就撞到我母親，後來
      我母親就倒在地上叫，然後住在一○三號的甲○○聽到就跑出來看，後來甲○○就將我母親拖到柱子後面，然後被告倒車還要再往前撞第二次的時候我還是
      跳開，所以他才會撞到柱子。」等語（見本院九十三年十月六日審判筆錄）、
      證人庚○○證稱：「我的印象中，被告跟我兒子在吵架，我聽到吵架聲音，我
      就跟我兒子說不要大聲跟人家吵架，後來被告就先說我倒車撞給你們死，然後
      就倒車再往前斜著開車撞過來，後來我的左腳就被撞到，我被撞到之後，我就
      趴在被告車子引擎蓋上，被告就又再倒車，那時我人就掉下去，掉下去之後我
      孫子甲○○剛好在門口，看到之後就趕快過來把我拖到柱子後面，被告又再要
      撞過來，就撞到一○三號前的機車及籐椅上，後來因為被告的車子輪胎卡在籐
      椅上，輪胎就在那邊空轉。」、「（問：被告車子前方保險桿凹痕是如何造成
      的？）關於車頭部分是被告第二次撞我，然後沒有撞到，就去撞到一○三號前
      的藤椅及一○五號跟一○三號共用的柱子上所造成的凹痕。」等語（見本院九
      十三年十月六日審判筆錄），與在場第三人即證人丁○○證稱：「（問：被告
      開車的方向是不是往他們二人的方向開去？）是的。」、「（問：被告撞到庚○○之後是否還有再撞？）有的。」、「（問：撞到庚○○之後，車子玻璃什
      麼地方壞掉？）就只有車子前面最尖端前面保險桿的地方有擦撞的痕跡。」、
      「（問：是跟哪裡擦撞的？）我有看到好像有一次有撞到那壹根柱子。」、「
      （問：是不是撞己○○他母親那壹次？）之後。」等語（見本院九十三年十二
      月十四日審判筆錄），就被告確係先後二次朝被害人二人方向撞擊，且先後撞
      到庚○○及騎樓間柱子等語均相一致。
（三）依證人戊○○證稱：「（問：照片所示車子前面及右邊的擋風玻璃是誰打破的
      ？）都是我拿那一根長棍子敲破的。當時第三次衝撞的時候，被告的車子是朝
      著我衝的時候，我是朝車子右側將車窗敲破，後來被告的車子要倒出來的時候
      ，車窗有搖下來一半，己○○跟甲○○有伸手進去車子裡面要拔被告車子的鑰
      匙，這時候我就趕快拿棍子把被告前面的擋風玻璃敲破，並往裡面戳了二、三
      下。」、「（問：你在敲之前被告車之的擋風玻璃是否有破？）沒有破，都完
      全好好的。」等語（見本九十三年十月六日審判筆錄），及證人丁○○證稱：
      「（問：車子玻璃破掉是什麼時候破掉的？）是撞完庚○○之後，然後己○○
      家人出來以後才破掉的。」、「（問：庚○○家人出來之後發生什麼事情？）
      他們拿東西往被告車上砸。」、「（問：己○○從屋子再出來的時候，是不是
      就拿壹把刀子往車子的擋風玻璃或引擎蓋打下去？）是有拿像鐵板之類的東西
      出來，但沒有往擋風玻璃打下去。」、「（問：己○○拿鐵板出來有無做動作
      要往擋風玻璃的樣子要砸下去？）動作是有。就只有揮擊而已。」、「（問：
      己○○第一次被撞的時候，他有閃開，他閃開之後有無再回頭打被告的車子？
      ）沒有。」、「（問：是不是能夠確定被告在第二次撞擊庚○○之前車子是完
      好的？）確定。」等語（見本院九十三年十二月十四日審判筆錄），均陳述被
      告是先衝撞己○○並撞傷庚○○後才遭敲破車窗玻璃等情綦詳，可見被告開車
      往前衝撞己○○、庚○○二人時尚能看清車前狀況，其顯係朝二人衝撞無疑。
      且由卷附車損照片所示，被告所駕車輛係右前座前方擋風玻璃破裂，而駕駛座
      前方玻璃則完好無缺，並無何阻礙駕駛人正前方視線之虞，其辯稱：是車窗玻
      璃已破裂，影響視線才會撞到庚○○云云，顯屬避重就輕之詞，難以採信。
（四）再依證人丁○○證稱：「（問：當時速度為何？）不會很快也不會很慢，因為
      距離很短，不可能馬上加速。」、「（問：有無聽到加油的聲音？）有聽到加
      油的聲音。」等語（見本院九十三年十二月十四日審判筆錄），足見被告駕車
      衝撞被害人庚○○及己○○時，仍加踩油門，並無煞車之意，顯見速度非慢，
      亦非僅意在恐嚇而已，此由卷附現場照片所示，被告之車輛右前方保險桿凹陷
      、引擎蓋凸起，暨被害人庚○○所受傷勢之嚴重等情觀之，亦可想見當時撞擊
      力道之猛烈。
（五）被告雖另辯稱：當時是要離去現場，因倒車時撞到機車，所以再前進，並非要
      撞人云云，惟被告係於追撞被害人時，致車頭撞到籐椅、機車乙情，業據證人
      庚○○、己○○證述明確，況且，被告車輛係逆向停於現場騎樓前方路旁，即
      令往後倒車，亦無撞到擺放騎樓下機車之理，足見被告倒車時並未撞到機車。
      再依現場照片所示之騎樓、柱子、道路相關位置，被告車輛若欲離去現場，只
      須逕往前逆向行駛、或往右前方開至對向車道續往前行、或迴轉往四維路方向
      行駛即可，惟無論選擇何種方式，車輛應係直駛或右轉，斷無左打方向盤之理
      ，然觀諸卷附照片，被告車輛之右前保險桿處凹陷、右引擎蓋凸起，係車身右
      前方撞到騎樓柱子，顯然當時車輛係向左往騎樓內駛去無疑，即在場目擊證人
      乙○○亦證稱：被告忽然倒車後再向前衝，就撞到庚○○，當時應該是要撞己○○，因為己○○轉身欲進屋內，所以才撞到庚○○等語（見九十二年八月十
      四日警詢筆錄），益證其倒車後續往前開乃意在撞擊站立在騎樓下之被害人甚
      明。
（六）雖上開證人對於本件被告駕車衝撞之次數、順序所述未盡相符，然其等對於被
      告確係駕車前後二次往己○○、庚○○衝撞，及被告駕車撞傷庚○○前車窗仍
      完好、被告車輛確係撞到騎樓間柱子等情，則均為相互一致之證述，且其等於
      九十三年十月間、十二月間在本院審理中作證時，已經距離案發時間一年有餘
      ，因此對於車輛往覆衝撞次數之細節不能為確實之證述，非不可能，是尚難以
      此即遽認證人上開證詞不可採。
（七）按刑法上之殺人故意，包括直接故意與未必故意，其中所謂直接故意係指行為
      人認識其作為或不作為將足以剝奪他人之生命，並且進而決意致他人於死之主
      觀心態。行為人只需對於殺人之事實有所認識，並且進而決意使其認識成真，
      即為已足。而以車輛直接撞擊人體，足以使人致命，乃為一般人所認知之事實
      ，被告當時應可認知被害人二人若遭其撞擊後有可能受重創，甚而有致命之危
      險，然被告既知此一情狀，竟仍決意駕車衝撞被害人二人，其知有致死之可能
      猶執意為之，並肇致庚○○受有重傷，其具有殺人之不確定故意甚明。
（八）又被告於上開時地，以「要帶人來放火」等語恐嚇在場之庚○○、己○○、戊○○及甲○○等人，使渠等心生畏懼乙節，除據證人庚○○、己○○、戊○○
      、甲○○為一致之證述外（均見本院九十三年十月六日審判筆錄第七頁），證
      人丁○○亦證稱被告當時好像有講恐嚇之類的話，足見被告確於離去之際，出
      言恫嚇在場之庚○○、己○○、戊○○及甲○○諸人。雖證人丁○○復證稱「
      聽不清楚」、「沒有聽到說要放火燒之類的話。」等語，惟依其證稱：「因為
      當時被告就像瘋了一樣，亂撞亂撞的，我和乙○○怕被撞到，所以才躲起來。
      」、「（問：你當時距離被告的車子有多遠？）約二十公尺。」等語，足見證
      人丁○○離被告有一段距離，僅能依被告說話語調判斷係恐嚇之話語，惟未能
      聽聞具體內容，然尚難依此即認上開證人所言有何不可採信之處。
（九）綜上，本件事證明確，被告犯行堪予認定，應依法論科。
四、查被告基於殺人犯意，並著手於殺人行為之實行而接續駕車衝撞被害人己○○、
    庚○○二人，嗣因被害人閃避而未遂，核其所為，係犯刑法第二百七十一條第二
    項、第一項之殺人未遂罪。其以一行為觸犯殺被害人二人之罪名，為想像競合犯
    ，應依刑法第五十五條之規定，從一殺人罪處斷。被告雖已著手於犯罪行為之實
    行，惟未至被害人死亡之結果，為未遂犯，應依刑法第二十六條前段之規定減輕
    其刑。其以加害生命、財產之事恐嚇庚○○、己○○、戊○○及甲○○等人，致
    生危害於安全，係犯刑法第三百零五條之恐嚇罪，其一行為同時恐嚇在場之庚○○等四人，為想像競合犯，應依刑法第五十五條之規定，從一恐嚇危害安全罪處
    斷。又被告所犯殺人未遂罪及恐嚇危害安全罪間，犯意各別，罪名不同，應分論
    併罰之。爰審酌被告係因細故一時衝動，即肇致犯行，所用之犯罪手段已對他人
    生命產生極大威脅，並造成無辜第三人之重大傷害，及其品性、生活狀況、智識
    程度，犯罪後仍矢口否認犯行，未見悔意，迄未與被害人達成和解等一切情狀，
    分別量處如主文所示之刑，並定其應執行刑。
五、至公訴意旨另以：被告咬傷己○○之手臂，同時涉犯刑法第二百七十七條第一項
    之傷害犯行，惟查，依前所述，被告駕車衝撞己○○、庚○○後，已有多人持木
    棍、鋁片、菜刀等器械敲打被告車輛，被告在己○○右上臂伸入車窗搶取車鑰匙
    之際，咬傷其手臂，其意應在擺脫眾人，以免車輛繼續遭破壞及遭對方所持器械
    傷害，應堪認定，足認其係為避免自己身體、財產之緊急危難而出於不得已之行
    為，且就其傷害己○○之程度，尚難認逾必要之程度，核屬緊急避難行為，應予
    不罰，惟公訴人認此部分應為殺人未遂罪吸收，爰不另為無罪之諭知，併此敘明
    。
據上論斷，應依刑事訴訟法第二百九十九條第一項前段，刑法第二百七十一條第二項
、第一項、第三百零五條、第五十五條、第二十六條前段、第五十一條第五款，罰金
罰鍰提高標準條例第一條前段，判決如主文。
本案經檢察官辛○○到庭執行職務。
中      華      民      國        九十三      年    十二    月  二十八  日
                                臺灣臺東地方法院刑事第三庭
                                    審判長法  官  楊力進
                                          法  官  連雅婷
                                          法  官  范乃中
右正本證明與原本無異。
如不服本判決，應於判決送達後十日內向本院提出上訴狀。（須附繕本）
「切勿逕送上級法院」
                                          書記官  陳俊德
中      華      民      國        九十三      年    十二    月    三十  日
附記
中華民國刑法第二百七十一條第二項、第一項
(普通殺人罪)
殺人者，處死刑、無期徒刑或十年以上有期徒刑。
前項之未遂犯罰之。
中華民國刑法第三百零五條
(恐嚇危害安全罪)
以加害生命、身體、自由、名譽、財產之事，恐嚇他人致生危害於安全者
，處二年以下有期徒刑、拘役或三百元以下罰金。
